臺灣高等法院臺中分院刑事判決　　　　　　　　　九十三年度上訴字第一三二四號
　　上　訴　人
　　即 自 訴人　丙○○
　　被　　　告　乙○○
　　　　　　　　甲○○
　　　　　　　　丁○○
　　共　　　同
　　選任辯護人　戊○○律師
右上訴人因被告等偽造文書等案件，不服臺灣彰化地方法院九十二年度自字第四○號
，中華民國九十三年七月十三日第一審判決，提起上訴，本院判決如左：
    主  文
上訴駁回。
    理  由
一、自訴意旨如附件自訴狀所載。
二、按犯罪之被害人得提起自訴；又不得提起自訴而提起者，應諭知不受理之判決，
    且得不經言詞辯論為之，刑事訴訟法第三百十九條第一項前段、第三百三十四條
    及第三百零七條分別定有明文。復按刑事訴訟法第三百十九條第一項規定犯罪之
    被害人始得提起自訴，所謂犯罪之被害人以因犯罪而直接被害之人為限，最高法
    院亦著有七十五年台上字第七四二號判例可資參照。
三、查自訴人雖主張坐落彰化縣芬園鄉○○段三二九之一號土地（下稱本件三二九之
    一號土地），為張春波所有，而其為張春波之後裔，故其為犯罪之直接被害人而
    得提起本件自訴云云。惟按台灣自前清以來，民間為祈求平安或避免災難等動機
    ，即有以崇拜神明為目的之宗教團體成立，統稱為神明會。依法務通訊雜誌社印
    行之台灣民事習慣調查報告（七十九年六月六版）記載：「神明會以崇拜神明為
    主要目的，故多由會內自行彫刻神像以供會員參拜。其中亦有醵金建設廟宇者，
    謂為會廟。會廟之財產雖屬神明會所有，但其奉祀之神明則供各方膜拜。既歷年
    代，其為會廟之色彩漸褪，終而演變為公廟者，以臺北霞海城隍廟為最著。神明
    會又有不自彫刻神像而奉祀公廟之神明者，例如彰化南瑤宮奉祀之媽祖，由信徒
    奉祀而組織之神明會共有十二會之多，會員遍及彰化、臺中、南投之各鄉鎮。北
    港朝天宮奉祀之祖媽至六媽共六尊媽祖，亦由信徒分別組織有神明會。」（第六
    ○六頁）、「神明會之組織通常稱為『會』，但亦有稱為『社』者。南部大多稱
    為『會』，有時亦稱『社』或『堂』，北部通常稱為『嘗』、『季』等。此外，
    亦有稱為『盟』、『閣』、『祀典』、『亭』、『祠』等。．．．。就每個神明
    會會名之特定方法言，歸納之，不外在上述表示神明會意義之名稱上冠以（一）
    神佛之名，例如關帝爺會、福德爺會、媽祖會、觀音媽會等是，在本省甚為普通
    ；．．．。」（第六二三至六二四頁）、，「一般言之，凡媽祖廟多有媽祖會、
    二媽會等為數不等之神明會。．．．。」（第六○七頁），可見不論有無自行彫
    刻神像，神明會乃奉祀會廟或公廟的神明所成立的宗教團體，而台灣的媽祖廟多
    有媽祖會、聖母會或聖母祠等神明會的設立。再者，台灣民間所稱「聖母」，是
    「天上聖母」的簡稱，乃指「媽祖」而言。參考本件三二九之一號土地，是坐落
    在被告寶藏寺所在之三二九號土地的西側，與三二九號土地相連接，此有土地謄
    本及複丈成果圖可憑，而依寶藏寺日據時代寺廟台帳記載，寶藏寺奉祀的主神，
    正是天上聖母媽祖（從一媽到六媽），且寶藏寺的媽祖也由彰化支廳快官區「聖
    母會」所奉祀（見寺廟台帳主神及從祀、配祀欄，及組織系統二與本廟有關的宗
    教團體欄），堪認土地台帳上記載及土地謄本上登記為本件三二九之一號土地所
    有權人的「聖母祠」，應是奉祀寶藏寺主神「天上聖母」的神明會無誤。此外，
    神明會於日據時代初期到日本民法施行於台灣之前（大正十二年一月一日之前）
    ，因被視為是習慣上法人，承認其有獨立人格，得擁有獨立財產，而登記為土地
    所有人，故台灣光復初期，地政機關乃沿習日據時代土地登記簿及土地台帳的記
    載，准將土地登記為神明會名義。因此，登記為神明會名義的土地，原則上即屬
    神明會所有，而前述土地從日據時代土地台帳即記載該土地的「業主」為「聖母
    祠」，「管理人」為張春波；台灣省土地關係人繳驗憑證申報書亦記載該土地的
    所有權人為「聖母祠」；土地謄本復登記該土地的所有權人為「聖母祠」，「管
    理者」為張春波等字，是以前述土地的所有權人應為「聖母祠」，張春波則僅為
    管理人，自訴人主張該土地為張春波所有，並無任何證據可以證明，難以採信。
    綜上，本件三二九之一號土地既非張春波所有，則自訴人縱為張春波之後裔，亦
    非屬犯罪之直接被害人，依法自訴人即不得提起自訴。
四、原審法院以本件三二九之一號土地非為張春波所有，則自訴人縱為張春波之後裔
    ，亦非屬犯罪之直接被害人，依法自訴人即不得提起自訴，而未經言詞辯論，逕
    為諭知不受理之判決，認事用法並無不合。而自訴人對被告三人提起上訴，仍執
    詞認其確為本件犯罪之直接被害人，且被告三人確有犯罪，均非有理由，本院爰
    得不經言詞辯論駁回其上訴。
據上論斷，應依刑事訴訟法第三百七十二條、第三百六十八條，判決如主文。
中      華      民      國      九十三  年      十二    月      三十一  日
                                臺灣高等法院臺中分院刑事第七庭
                                      審判長法　官　林  榮  龍
                                            法  官  林  宜  民
                                            法  官  許  秀  芬
右正本證明與原本無異。
上訴人就被告甲○○、丁○○部分得上訴；就被告乙○○部分不得上訴。
如不服本判決應於收受送達後十日內向本院提出上訴書狀，其未敘述上訴之理由者並
得於提起上訴後十日內向本院補提理由書（均須按他造當事人之人數附繕本）。
                                            書記官　金  珍  華
中      華      民      國      九十四  年      一      月      三      日
                                                                        Ａ
